【裁判字號】    92,上易,42
【裁判日期】    920403
【裁判案由】    過失傷害
【裁判全文】
臺灣高等法院臺南分院刑事判決              九十二年度上易字第四二號      Ｇ
      上  訴  人
      即  被  告  丙  ○  ○
      選任辯護人  蕭  世  芳
右上訴人因過失傷害案件，不服臺灣嘉義地方法院九十一年度易字第五五二號中華民
國九十一年十一月二十六日第一審判決（起訴案號：臺灣嘉義地方法院檢察署九十一
年度偵字第五二一四號），提起上訴，本院判決如左：
      主      文
原判決撤銷。
丙○○從事業務之人，因業務上之過失傷害人致重傷，處有期徒刑月，如易科罰金
，以佰元折算壹日。
      事      實
一、丙○○自民國九十年六月一日起擔任嘉義縣華濟醫院之工務部主任，負責在院內
    之工作場所代表醫院，從事管理各該工務人員之指揮調度監督及安全維護等事宜
    ，為從事業務之人。詎於九十年七月二十七日上午八時三十分許，指派該醫院聘
    僱之工務部工程組員工甲○○在院內停車場，從事水銀燈管更換作業，本應注意
    該作業場所為距地面高度約為六‧三公尺之路燈，屬有墜落及觸電之虞之作業場
    所，為防止引起危害，應有符合標準之必要安全設備，又對於在高度二公尺以上
    之高處作業，勞工有墜落及觸電之虞者，應使勞工確實使用安全帶、安全帽及其
    他必要之防護具，以注意防止有因觸電、感電或墜落危險所導致之作業場所危害
    ，而依當時情狀並無不能注意之情事，竟疏未注意，未使用升降梯或設置其他必
    要之安全防護設備，以及使勞工確實使用安全帶、安全帽或其他防護具裝置，竟
    以小貨車車頂架置鋁梯，丙○○及該工務部工程長乙○○、工程組員工許新坤扶
    住鋁梯，由甲○○爬上鋁梯頂端，而為更換水銀燈管之作業，甲○○更換燈管之
    作業時，本亦應注意使用安全帶、安全帽或其他防護具裝置，且亦應注意將電源
    關掉，而依當時情狀並無不能注意之情事，竟疏未注意使用安全帶、安全帽或其
    他防護具裝置，未將電源關掉，即貿然爬上以小貨車車頂架置之鋁梯頂端，而為
    更換燈管之作業，致於觸摸燈蓋時因觸電而墜落，造成受有第一腰椎爆裂性骨折
    、脊髓神經損傷併下半身癱瘓等重傷害。
二、案經甲○○訴請臺灣嘉義地方法院檢察署檢察官偵查起訴。
      理      由
一、訊據上訴人即被告丙○○對於其擔任華濟醫院之工務部主任，於院內之工作場所
    ，負責管理各該工務人員之指揮調度監督及安全維護等事宜，並於前揭時、地由
    該工程部員工即告訴人甲○○從事水銀燈管更換作業，因未使用升降梯或設置必
    要安全設備，亦未使勞工確實使用安全帶、安全帽及其他必要之防護具，而以小
    貨車車頂架置鋁梯，由告訴人爬上鋁梯頂端，為更換燈管之作業，致告訴人於作
    業之際因觸電墜落，而受有前揭事實欄所示之傷害等事實供承不諱，惟辯稱：告
    訴人要更換水銀燈管當天在辦公室其有叫工作人員注意安全問題，要他們小心，
    其不記得有沒有特別指示告訴人去換路燈，之前的習慣如果沒有特別指示，屬於
    一般性的維修是由值班人員去做，其在安全上沒有特別指示，但在辦公室有跟工
    作人員講換路燈要特別小心，告訴人在換路燈時，其有到場幫忙扶梯子，現場有
    問該部工程組長乙○○與員工即告訴人及許新坤三人有沒有問題，他們說沒有問
    題，乙○○與許新坤當時也幫告訴人扶梯子云云。經查：
（一）告訴人為華濟醫院工程部受僱員工，因攀爬上小貨車車頂上架置之鋁梯，從事
      水銀燈管更換作業觸電墜落，其作業場所距離地面高約六‧三公尺，且未使用
      升降梯或安全帶或其他必要之防護具等情，業據告訴人於原審審理時指訴明確
      （見原審卷第十八頁、第三一頁、第三二頁），並經證人即與告訴人一起作業
      之該院工程部工程組組長乙○○於偵查中及本院調查時（見發查卷第十一頁背
      面、第十二頁背面、本院卷九十二年二月十七日訊問筆錄）與證人即華濟醫院
      勞工安全管理師潘莉虹於偵查中（見發查卷第五八頁背面、第五九頁正面頁）
      證述在卷，且為被告於本院調查時所供認（見本院卷九十二年二月十七日訊問
      筆錄），復經臺灣嘉義地方法院檢察署檢察事務官現場勘驗無誤，製有履勘現
      場筆錄、現場照片十一張及告訴人之華濟醫院任職合約書影本一份附於發查卷
      （見第十四頁、第六十頁、第六五頁至第六九頁，第五頁）足憑。而告訴人確
      因於上揭處所高處墜落，致受有第一腰椎爆裂性骨折、脊髓神經損傷併下半身
      癱瘓等傷害，亦有華濟醫院九十一年一月三十日出具之乙種診斷證明書影本及
      同年四月一日出具之乙種診斷證明書各一份、勞工保險殘廢診斷書影本一份附
      於發查卷卷（第十三頁、第六四頁、第六頁）可稽。又據華濟醫院九十一年一
      月三十日出具之乙種診斷證明書醫囑欄記載「：：：日後終身下半身癱瘓，需
      輪椅代步。」及同年四月一日出具之乙種診斷證明書醫囑欄記載「：：：目前
      下半身不遂，雙下肢癱瘓，需輪椅代步，大小便功能喪失知覺。」，足見告訴
      人受有上揭第一腰椎爆裂性骨折、脊髓神經損傷併下半身癱瘓等傷害，已達毀
      敗一肢以上之機能及於身體有重大不治之傷害，屬刑法第十條地四項第四款及
      第六款之重傷害。
（二）按雇主對於防止有墜落之虞之作業場所所引起之危害，應有符合標準之必要安
      全衛生設備，又雇主對於在高度二公尺以上之高處作業，勞工有墜落之虞者，
      應使勞工確實使用安全帶、安全帽及其他必要之防護具，勞工安全衛生法第五
      條第一項第五款，及基於該法授權主管機關訂定之勞工安全衛生設施規則第二
      百八十一條第一項分別定有明文。而上開法條及規則規範之主體固為雇主，惟
      被告既受華濟醫院院長即雇主李明憲之聘雇，擔任華濟醫院工務部主任，並於
      原審及本院審理時供稱其負責院內工務人員之指揮調度監督與現場工作及安全
      維護等事宜（見原審卷第十七頁、本院卷九十二年三月十三日審判筆錄），且
      有華濟醫院九十二年二月十二日華（人）字第九二○二一二○二號函一份附於
      本院卷可按，足見被告負有上開負同一之注意義務及責任。又被告於偵查中雖
      供稱：更換燈管工作平日都是其指派，其前一晚就有叫人將車位先留好，但不
      記得是否指派甲○○去更換等語（見發查卷第十一頁背面）；於本院審理時亦
      供稱：「那一天早上辦公室有很多人，我沒有特別指定是誰要去做，不夠屬於
      一般性的維修是值班人員去做。」等語（見本院卷九十二年三月十日審判筆錄
      ），惟被告當時與乙○○、許新坤扶住鋁梯，並以告訴人體重較輕為由，指派
      其上去更換等情，已據告訴人於偵查中指訴在卷（見發查卷第十一頁背面），
      並經證人乙○○於偵查中及本院調查時證述屬實（見偵查卷第十一頁背面、本
      院卷九十二年二月十七日訊問筆錄），且提出許新坤記載之華濟醫院異常事件
      調查紀錄表影本一份附於本院卷可參。被告於偵查中及原審審理時復供稱：其
      未指明要關電源，只有叫他們（指告訴人與其他作業人員）要小心，之前是有
      使用個人安全索，但這次沒有，當時告訴人無戴安全帽或安全索等情（見發查
      卷第十二頁正面、原審卷第十八頁），是被告當時指派告訴人從事更換燈管工
      作並在場監督，其明知該工作係在二公尺以上之高處且有墜落之虞之處所工作
      ，被告身為工作現場負責人，依上開規定，即應使勞工確實使用安全帶、安全
      帽等防護具及其他符合標準之必要安全設備，而依當時客觀環境，亦無不能注
      意之情事，竟疏未注意使用升降梯或其他防止觸電之防護設備，亦未使勞工確
      實使用安全帶、安全帽等防護具，僅以小貨車上架置鋁梯方式作業，造成不安
      全環境，致告訴人觸電墜地受傷，其顯有過失。又告訴人領有「中級電器技術
      員」執照，有該執照影本一份附於發查卷（第十九頁）可考，對於更換水銀燈
      管作業有專業知識，而華濟醫院工務部亦定有工作守則及實施教育訓練，有該
      工作守則及教育訓練資料附於發查卷（見第二一頁至第五三頁）足參，並購置
      各種必要工具及配備安全帶、安全帽等，工作人員可隨時取用，業據被告於本
      院調查時供述在卷（見本院卷九十二年二月十七日訊問筆錄），告訴人爬上以
      小貨車車頂架置鋁梯頂端，而為更換燈管之作業時，本應注意使用安全帶、安
      全帽或其他防護具裝置，且亦應注意將電源關掉，為其所知悉，而依當時情狀
      並無不能注意之情事，其竟疏未注意使用安全帶、安全帽或其他防護具裝置，
      且未將電源關掉，即貿然爬上以小貨車車頂架置之鋁梯頂端，而為更換燈管之
      作業，致於觸摸燈蓋時因觸電而墜落，造成受有第一腰椎爆裂性骨折、脊髓神
      經損傷併下半身癱瘓等重傷害，亦有過失，且為其發生傷害之主因，惟告訴人
      雖與有過失，並不能解免被告過失罪責。告訴人受有上揭重傷害既係被告之過
      失所引起，則被告之過失與被害人受重傷害間，顯具有相當因果關係，被告之
      辯解，尚非可採，事證明確，被告犯行堪以認定。
二、核被告所為，係犯刑法第二百八十四條第二項後段之業務過失致重傷害罪。原審
    認被告罪證明確，予以論罪科刑，固非無見，惟查告訴人有無過失及其過失之輕
    重關係被告量刑之輕重，原判決未明確認定告訴人之過失，僅於理由敘明「縱認
    告訴人有未自行使用安全索之情事，而有疏失」云云，即有未洽。被告上訴指摘
    原判決認定被告有業務過失罪責，誠有違誤及冤枉云云，固非有理由，惟原判決
    既有可議，應由本院將原判決撤銷改判。爰審酌被告於九十年六月一日始任現職
    ，平日素行尚屬良好，此有臺灣高等法院被告全國前案紀錄表一份附於本院卷可
    稽，及被告與告訴人之過失程度、告訴人受有重傷害、被告犯罪後，因和解金額
    過高，迄未與告訴人達成和解，與其犯罪後之態度等一切情狀，量處如主文第二
    項所示之刑，並諭知易科罰金之折算標準。
據上論結，應依刑事訴訟法第三百六十九條第一項前段、第三百六十四條、第二百九
十九條第一項前段、刑法第二百八十四條第二項後段、第四十一條第一項前段，罰金
罰鍰提高標準條例第一條前段、第二條，判決如主文。
本案經檢察官邱克斌到庭執行職務。
中    華    民    國      九十二      年      四      月      三        日
                                  臺灣高等法院臺南分院刑事第二庭
                                      審判長法官  游    明    仁
                                            法官  林    永    茂
                                            法官  陳    清    溪
右正本證明與原本無異。
不得上訴。
                                      法院書記官  趙    玲    瓏
中    華    民    國      九十二      年      四      月     八       日
附錄：
刑法第二百八十四條第二項後段：
從事業務之人，因業務上之過失傷害人者，處一年以下有期徒刑、拘役或一千元以下
罰金。致重傷者，處三年以下有期徒刑、拘役或二千元以下罰金。


司法院資訊處製作；財團法人民間司法改革基金會備份。
